【裁判字號】    97,勞上易,34
【裁判日期】    971128
【裁判案由】    給付退休金差額
【裁判全文】
臺灣高等法院高雄分院民事判決        97年度勞上易字第34號
上  訴  人  臺灣中油股份有限公司
法定代理人  壬○○
訴訟代理人  曾慶雲律師
複  代理人  陳惠美律師
被  上訴人  甲○○
            乙○○
            戊○○
            辛○○
            癸○○
            庚○○
            丙○○
            丁○○
            子○○
            己○○
上列  10人
共      同
訴訟代理人  劉思龍律師
複  代理人  江大寧律師
上列當事人間請求給付退休金差額事件，上訴人對於民國97年9
月22日臺灣高雄地方法院97年度勞訴字第15號第一審判決提起上
訴，本院於97年11月26日言詞辯論終結，判決如下：
    主  文
上訴駁回。
第二審訴訟費用由上訴人負擔。
    事實及理由
一、被上訴人起訴主張：被上訴人原均為上訴人僱用之員工，嗣
    先後於附表「退休日期」欄所示之日期退休。因被上訴人於
    任職期間，每月均領有屬於經常性給與且為勞務對價之夜點
    費（下稱系爭夜點費），惟上訴人於給付被上訴人退休金時
    ，並未將夜點費列入平均工資計算，致上訴人給付之退休金
    分別短少如附表「退休金差額」欄所示之金額。被上訴人爰
    依勞動基準法（下稱勞基法）第55條之規定，提起本件訴訟
    ，請求上訴人應給付退休金差額。聲明求為判決：(一)上訴人
    應分別給被上訴人如附表「退休金差額」欄所示之金額及各
    自附表「利息起算日」欄所示之日起至清償日止，按週年利
    率5％計算之利息。(二)訴訟費用由上訴人負擔。
二、上訴人則以：經常性給與，並非即屬工資，尚應視其是否為
    勞工因工作而獲得之報酬而定。系爭夜點費之調整非隨薪資
    而係規律性調整，所有人均應加入夜輪值，乃勞基法明定之
    工作型態，而值班人員領取之金額均同，與延長工作另加給
    「延長工資」不同，亦不因工作種類、性質、複雜性及個人
    學經歷、技能、年資、勞心勞力程度而有異，乃一般正常工
    資外，再對於輪值中、夜班之員工給予夜點費，應屬體恤、
    嘉勉夜間輪班工作之勞工所為之恩惠性給予，並非勞務之對
    價等語，資為抗辯。
三、本件原審對於被上訴人之請求，判決被上訴人勝訴，上訴人
    聲明不服，上訴聲明求為判決：(一)原判決廢棄。(二)被上訴人
    在第一審之訴駁回。(三)第一、二審訴訟費用由被上訴人負擔
    。被上訴人則答辯聲明：(一)上訴駁回。(二)第二審訴訟費用由
    上訴人負擔。
四、兩造不爭執之事項如下，並有被上訴人退休前6 個月之夜點
    費暨應補發退休金明細表、上訴人公司77年10月5 日函文、
    經濟部所屬事業人員退休、撫卹及資遣辦法等件在卷可稽（
    原審卷35至88頁、127至134頁），堪信為真實：
  (一)被上訴人原均係上訴人之退休員工，各自之「到職日期」及
    「退休日期」均如附表所示。
  (二)被上訴人工作時間採24小時之早班（8 時至16時）、中班（
    16時至凌晨0 時）及晚班（凌晨0 時至翌日上午8 時）3 班
    制輪值，輪值比率相等，如適輪值中班或晚班者，中班領取
    新台幣（下同）150 元、晚班領取300 元之夜點費，各班所
    領取數額均固定無差別，但如未實際輪值中、晚班，則不得
    領取。
  (三)如被上訴人所領取之夜點費應計入核算月平均工資，則上訴
    人應給付各如附表「退休金差額」欄及「利息起算日」欄所
    示金額。
五、兩造之爭執點為：系爭夜點費是否屬工資之範疇而應列入平
    均工資來計算退休金？經查：
  (一)按工資係勞工因工作而獲得之報酬，包括工資、薪金及按計
    時、計日、計月、計件以現金或實物等方式給付之獎金、津
    貼及其他任何名義之經常性給與均屬之，勞基法第2 條第3
    款定有明文。故所謂工資，應屬「勞務之對價」及「經常性
    之給與」，至於其給付名稱為何，則非所問，最高法院92年
    度台上字第2108號判決意旨可資參照。又勞基法施行前工資
    之意義亦應同此認定。
  (二)被上訴人受僱於上訴人之工作時間係採24小時3 班制輪值，
    早班自8 時至16時，中班自16時至凌晨0 時，晚班則自凌晨
    0 時至翌日上午8 時，被上訴人退休前，上中班者領夜點費
    150 元，上晚班者領夜點費300 元，為兩造所不爭，已如前
    述，則此一工作型態具有常態性，與一般公司行號為應付臨
    時性之業務需求，偶而為之者有間，況於夜間工作，不利於
    勞工之生活及健康，故就工作內容相同之早班、中班、晚班
    勞工，給與不同之工資，應屬合理，亦不違反勞基法關於薪
    資平等原則之規定，則系爭夜點費係上訴人因被上訴人於特
    殊工作時間工作，而對被上訴人所為之給付，其本質為被上
    訴人於該時段工作所獲得之報酬，具有「勞務對價性」自明
    ；且被上訴人任職數十年間，每個月均有領取系爭夜點費，
    其退休前3 個月、6 個月之月平均夜點費各有數千元，亦見
    系爭夜點費之給付具有「經常性」。故上訴人辯稱系爭夜點
    費之給與，縱係經常性給付，惟晝夜輪班制屬勞基法所明訂
    之工作型態，雇主依法無庸額外為給付，故系爭夜點費之給
    與屬恩惠性之給與，並非勞工工作之對價云云，並不足採。
  (三)上訴人辯稱：夜點費之發給，如屬勞務之對價，一般均會隨
    作業種類及複雜性、學經歷、技能、勞力度、勞心度、年資
    、職級等不同而有多寡之差異，然本件被上訴人不論其工作
    單位及薪點如何，於退休前，每次輪值中班、晚班，均固定
    支領夜點費150 元、300 元，且夜點費不隨同薪資調整，足
    見夜點費僅係福利性、恩惠性之給與，不具勞務對價性云云
    。惟查，系爭夜點費具有「勞務對價」及「經常性給與」之
    性質，屬於工資之一部分，已如前述，並不因其給與之金額
    均固定相同，且未隨同薪資調整而異其性質，何況，工資報
    酬中某些項目如伙食津貼、交通津貼等，亦未隨薪資調整，
    且不因經驗、學歷、技能、勞力度、勞心度、年資、職級不
    同而有差異，均係給予相同數額，即係採取一致性之給付，
    從而上訴人以系爭夜點費金額之一致性，而主張係屬恩惠性
    、勉勵性、任意性之給與，自無可採。何況工作時間及場所
    等均為工作環境之一部分，與勞務提出有密切關係，尤其於
    夜間工作，其生活方式與常人相反，不利於勞工之生活及健
    康，是就夜間工作之勞工與日間工作之勞工就相同內容之工
    作給予不同工資待遇乃屬合理，是以夜點費應屬工資之一部
    分。
  (四)又上訴人辯稱：系爭夜點費屬額外之給與，與延長工資（加
    班費）之情形不同，足見夜點費非勞工工作之對價云云。惟
    查，系爭夜點費具有「勞務對價」及「經常性給與」之性質
    ，屬於工資之一部分，已如前述，不能以上訴人未依勞動基
    準法第39條規定於例假日工作應加倍發給之情形，而反推論
    為非工資，故尚難以例假日不加倍發給系爭夜點費，即認其
    不屬於工資。
  (五)綜上，系爭夜點費之給付因具有經常性、對價性，而應屬被
    上訴人工資之一部分，並應列入被上訴人退休時之平均工資
    計算退休金，則上訴人所給付予被上訴人之退休金，分別短
    少如附表「退休金差額」欄所示之金額乙節，為兩造所不爭
    執，故被上訴人請求上訴人給付如附表「退休金差額」欄所
    示之金額，及各自附表「利息起算日」欄所示之日起至清償
    日止，按週年利率5％計算之利息，即屬有據。
六、綜上所述，被上訴人本於退休金請求權請求上訴人分別給付
    如附表「退休金差額」欄所示之金額，及各自附表「利息起
    算日」欄所示之日起至清償日止，按週年利率5 ％計算之利
    息，為有理由，應予准許。原審判命上訴人應如數給付，於
    法並無違誤。上訴意旨指摘原判決不當，求予廢棄改判，為
    無理由，應予駁回。
七、本件事證已臻明確，兩造其餘攻擊防禦方法，核與判決結果
    不生影響，爰不一一論述，併此明。
八、據上論結，本件上訴為無理由，依民事訴訟法第449 條第1
    項、第78條，判決如主文。
中    華    民    國    97    年    11   月    28    日
                             勞工法庭
                                 審判長法官   吳登輝
                                 法      官   鄭月霞
                                 法      官   魏式璧
以上正本證明與原本無異。
本判決不得上訴。
中    華    民    國    97    年    12    月    1     日
                                 書  記  官   張明賢
臺灣高等法院高雄分院97年度勞上易字第34號附表：
┌────┬────┬──────┬──────┬─────┬─────┐
│被上訴人│到 職 日│退休金基數  │月平均夜點費│退休金差額│利息起算日│
│姓    名├────┼──────┼──────┤（單位：新│年/月/日  │
│        │退休日期│勞基法施行前│退休前三月  │台幣：元）│          │
│        │年/月/日├──────┼──────┤          │          │
│        │        │勞基法施行後│退休前六月  │          │          │
├────┼────┼──────┼──────┼─────┼─────┤
│甲○○  │63.03.25│26.83       │3400元      │147095元  │96/8/1    │
│        ├────┼──────┼──────┤          │          │
│        │96/7/1  │18.17       │3075元      │          │          │
├────┼────┼──────┼──────┼─────┼─────┤
│乙○○  │56.12.28│30.83       │3350元      │143311元  │96/8/1    │
│        ├────┼──────┼──────┤          │          │
│        │96/7/1  │14.17       │2825元      │          │          │
├────┼────┼──────┼──────┼─────┼─────┤
│戊○○  │67.04.01│16.67       │3250元      │143700元  │93/5/1    │
│        ├────┼──────┼──────┤          │          │
│        │93/4/1  │26.33       │3400元      │          │          │
├────┼────┼──────┼──────┼─────┼─────┤
│辛○○  │62.02.23│23          │3000元      │139950元  │92/5/1    │
│        ├────┼──────┼──────┤          │          │
│        │92/4/1  │22          │3225元      │          │          │
├────┼────┼──────┼──────┼─────┼─────┤
│癸○○  │63.10.24│23.67       │3650元      │159985元  │96/9/1    │
│        ├────┼──────┼──────┤          │          │
│        │96/8/1  │21.33       │3450元      │          │          │
├────┼────┼──────┼──────┼─────┼─────┤
│庚○○  │60.10.21│25.67       │3200元      │146900元  │96/6/1    │
│        ├────┼──────┼──────┤          │          │
│        │96/5/1  │19.33       │3350元      │          │          │
├────┼────┼──────┼──────┼─────┼─────┤
│丙○○  │60.09.25│29.83       │3300元      │145466元  │96/8/31   │
│        ├────┼──────┼──────┤          │          │
│        │96/7/1  │15.17       │3100元      │          │          │
├────┼────┼──────┼──────┼─────┼─────┤
│丁○○  │53.10.29│32.16667    │3350元      │150429元  │93/8/31   │
│        ├────┼──────┼──────┤          │          │
│        │96/8/1  │12.83333    │3325元      │          │          │
├────┼────┼──────┼──────┼─────┼─────┤
│子○○  │63.12.01│24.833      │3400元      │151991元  │96/9/1    │
│        ├────┼──────┼──────┤          │          │
│        │96/8/1  │20.167      │3350元      │          │          │
├────┼────┼──────┼──────┼─────┼─────┤
│己○○  │59.02.11│31.25       │3550元      │158032元  │96/7/2    │
│        ├────┼──────┼──────┤          │          │
│        │96/6/1  │13.75       │3425元      │          │          │
└────┴────┴──────┴──────┴─────┴─────┘
                                                 w


司法院資訊處製作；財團法人民間司法改革基金會備份。
